【裁判字號】    96,易,1739
【裁判日期】    970630
【裁判案由】    詐欺
【裁判全文】
臺灣臺北地方法院刑事判決              96年度易字第1739號
公  訴  人  臺灣臺北地方法院檢察署檢察官
被      告  甲○○
                    （另案於臺灣臺北監獄執行中）
上列被告因詐欺案件，經檢察官提起公訴（95年度偵緝字第2730
號），本院判決如下：
    主  文
甲○○幫助意圖為自己不法之所有，以詐術使人將本人之物交付
，處有期徒刑捌月。減為有期徒刑肆月，如易科罰金，以銀元參
佰元即新臺幣玖佰元折算壹日。
    事  實
一、甲○○得預見提供己有金融機構帳戶予他人使用，有遭他人
    作為詐欺取財犯罪工具之虞，仍不違其本意，竟基於幫助詐
    欺取財之犯意，而於民國95年3月15日前之3月某日在不詳處
    所，交付其所有陽信商業銀行（下稱陽信銀行）0000000000
    0000號帳戶存摺、金融卡並告知金融卡密碼予一姓名年籍不
    詳成年人。該人即意圖為自己不法所有，於同年月15日上午
    9時許以電話向丁○○佯稱為李國強，並告知丁○○曾持中
    國信託信用卡至臺北101百貨公司消費，為確認其有無消費
    ，需先將帳戶餘款悉數匯出，致丁○○陷於錯誤而依指示於
    同日某時許匯新臺幣（下同）4萬5千元至上開陽信銀行帳戶
    。該款項旋於當日以金融卡提款方式經悉數領盡。嗣丁○○
    察覺有異，始報警循線查悉上情。
二、案經臺北市政府警察局文山第一分局報請臺灣臺北地方法院
    檢察署檢察官偵查起訴。
    理  由
壹、證據能力：
    證人即被害人丁○○警詢陳述，雖屬被告以外之人於審判外
    之陳述，惟當事人就其陳述於本院準備程序中均未爭執其證
    據能力，亦未聲請傳訊，顯已放棄行使詰問權，復查無顯不
    可信之情，依刑事訴訟法第159條之5第2項規定，其陳述得
    作為證據。至其餘資以認定被告犯罪事實之非供述證據（詳
    後述），查無違反法定程序取得之情，依同法第158條之4規
    定反面解釋，亦具證據能力。
貳、實體部分：
一、訊據被告甲○○固坦承陽信銀行帳戶為其所申設，惟矢口否
    認有何幫助詐欺犯行，辯稱：伊帳戶存摺、金融卡、身分證
    、健保卡於94年間遭丙○○在景美舊車廠強行取走，伊未主
    動交付他人云云。惟查：
(一)被害人丁○○於95年3月15日上午9時許經一姓名年籍不詳成年
  人佯稱為李國強，並告以曾持中國信託信用卡至臺北101百貨
  公司消費，為確認其有無消費，需先將帳戶餘款悉數匯出，致
  其陷於錯誤而依指示於同日某時許匯4萬5千元至上開陽信銀行
  帳戶，該款項旋於當日以金融卡提款方式經悉數領盡各情，業
  經證人丁○○指述綦詳，復有被告陽信銀行開戶資料及歷史交
  易明細單、匯款單在卷為證，足認確有一姓名年籍不詳成年人
  以被告帳戶詐欺取財之事實。
(二)依下列各節，足認被告係主動交付帳戶存摺、金融卡，並告知
  金融卡密碼予該成年人：
1.依金融機構存戶領款作業程序，存戶ATM臨櫃提款除金融卡外
  ，尚須金融卡密碼始得為之，堪認該姓名年籍不詳成年人除持
  有被告存摺、金融卡外，尚知悉被告金融卡密碼。惟個人帳戶
  密碼具極高私密性，一般人均秘而不宣，是除經己身告知，實
  難為外人所知；況各金融機構均多所宣導勿將金融卡密碼書寫
  於存摺，以免遭竊或遺失時受不測損害。被告為高中畢業教育
  程度而具一定智識且有相當工作經驗之成年人，就此絕難諉為
  不知，其所辯將金融卡密碼寫於存摺云云，顯悖常情，而不可
  採，是認被告係主動告以金融卡密碼。
2.被告自承：伊工作之薪水於95年有匯入陽信銀行帳戶，該帳戶
  95年3月間仍在伊管領下，該帳戶於95年1月2日之1萬2千元係
  伊領出用以支付車貸（本院1卷48-49頁、本院2卷160頁），足
  認該帳戶於95年3月15日遭該姓名年籍不詳成年人用為詐欺取
  財前，仍在被告管領使用中，其所辯帳戶於94年即遭丙○○強
  行取走云云，顯係虛詞。而被告陳稱：陽信銀行係伊入薪帳戶
  ，每月1日、15日匯入薪資等語（本院1卷49頁），堪認該帳戶
  應係被告經常使用而與自身財產權益有密切利害關係，若遭竊
  、遺失或其他非因己意脫離其持有之情況，當必向金融機構申
  請掛失或報警，避免個人財產權益受不測損害或遭不法之徒用
  為犯罪工具。惟被告陽信銀行帳戶並無申請掛失或補辦金融卡
  之紀錄，有陽信銀行木柵分行97年2月20日陽信木柵字第97000
  05號函附卷為證（本院2卷123頁），其於該帳戶存摺、金融卡
  遭強取後竟甘冒每月薪資遭他人不當領取致其辛勤所得悉歸烏
  有之風險，而未申請掛失該帳戶或報警，顯悖異常情，足徵被
  告就該帳戶之去向毫不在意，應係主動交付他人管理使用無訛
  。況該施行詐術之成年人為使己所詐財物能歸其所有，以防帳
  戶所有人逕自領出款項或掛失帳戶，致其處心積慮所詐財物卻
  反由帳戶所有人不勞而獲或帳戶經凍結而一切均歸徒勞之風險
  ，當必確保該帳戶之管領及使用業經原所有人同意，亦不會甘
  冒所詐款項悉歸徒勞之風險，而逕自取用未經原所有人同意交
  付之帳戶，益徵被告係主動交付陽信銀行帳戶存摺、金融卡予
  他人。
3.被告辯稱帳戶存摺、金融卡、身分證、健保卡於94年遭丙○○
  在景美舊車廠強取云云，顯為虛情，有下列證據足資證明：
(1)依被告於95年6月7日警詢所繳驗影印存卷之補發日期為90年1
  月30日之舊式身分證（臺灣臺北地方法院檢察署95年度偵字第
  16001號卷（下稱偵卷）11頁）及臺北市文山區第一戶政事務
  所檢送被告補發身分證紀錄所附被告於96年5月29日所寫補發
  國民身分證申請書載明遺失時間為同年5月某日（本院2卷14頁
  ），可知被告於90年1月30日申請補發至96年5月29日再次申請
  補發止，其間並無申請補發紀錄，且至95年6月7日止仍持有己
  之身分證。而被告健保卡至96年8月14日止並無因遺失而申請
  補發健保IC卡之紀錄，有中央健康保險局96年8月15日健保承
  字第0960026072號函在卷為憑（本院1卷92頁），足認其身分
  證、健保卡於94年間並未遺失，是被告所辯陽信銀行帳戶存摺
  、金融卡連同身分證、健保卡於94年一併遭丙○○取走云云，
  顯係虛詞，無足採信。
(2)況被告於警詢先陳稱：帳戶於94年6、7月遭人取走（偵卷4頁
  背面-5頁），於本院96年8月3日準備程序陳稱：係95年5、6月
  （本院1卷48頁），本院96年8月22日準備程序又改稱：係94年
  初（本院1卷94頁背面）；復參酌其於本院審理程序供認：伊
  自己不清楚存摺、金融卡有無被丙○○取走，當時被拿走何東
  西，伊自己也不清楚（本院2卷163頁正面及背面），於警詢陳
  稱：提款卡遭人強取（偵卷5頁），又於本院97年4月3日準備
  程序改稱：伊存摺遭取走後，伊有時仍以提款卡領錢（本院2
  卷138頁背面），被告就帳戶遭人強取之日期及所取走之物品
  竟前後供述矛盾歧異，益徵其所辯帳戶遭丙○○取走云云，係
  狡卸之詞，無足採信。
(3)證人乙○○證稱：伊於94年7、8月找被告在景美舊車廠與大胖
  （即丙○○）見面，大胖那邊的人有將被告皮夾拿出來看有無
  錢，伊不知道被告東西有無被拿走，在回程路上，被告並沒有
  告訴伊，他被別人拿走何物等語（本院1卷95頁背面、96頁正
  面及背面）及證人丙○○所證：伊於94年在修車廠與被告見面
  ，因被告向伊托詞欲代購物品而向伊拿1萬元，卻一去不回，
  故伊找被告要錢，當時被告並未交存摺、提款卡予伊（本院2
  卷156正面及背面）。依上開證詞，僅得證明被告與丙○○於9
  4年確曾在修車廠協談債務糾紛之事，惟不足認被告帳戶存摺
  、金融卡當時即遭丙○○取走，且被告亦自承：伊未告知丙○○金融卡密碼（本院2卷138頁背面）；況該帳戶至95年3月15
  日用作詐欺匯款帳戶以前均在被告管領使用中，業如前述，是
  其所辯帳戶遭丙○○於94年強取一情，洵無足採。
(三)又一般人自行向金融機構申請開設帳戶，原則上並無特殊限制
  及困難，故需用帳戶者原得以己名義申請而無向他人收集帳戶
  之必要；且時下以人頭帳戶詐騙被害人匯款之行為甚為猖獗，
  此經媒體廣為報導，政府機關及各金融機構尚多次呼籲民眾應
  謹慎控管己有帳戶且勿交付個人帳戶，以免淪為詐騙者之幫助
  工具，是依一般人智識及社會生活經驗，極易認知收受帳戶者
  悖於常情未使用己之帳戶而使用他人帳戶，顯為遂行存提款紀
  錄不易循線追查之目的，自可產生該收受帳戶者係用於不法犯
  罪之合理懷疑。衡被告為具相當智識程度、社會生活經驗之成
  年人，就上情顯難諉為不知，是其雖無該成年人使用存摺、金
  融卡、金融卡密碼必持以詐騙他人之確信，惟仍交付並告知之
  ，顯就收受者縱用以詐欺一節，予以容任，堪認被告有幫助該
  成年人利用其帳戶為詐欺之未必故意甚明，是本案事證明確，
  被告幫助詐欺犯行，洵堪認定，應依法論科。
二、94年2月2日修正公布之刑法，於被告行為後之95年7月1日起
    施行。按行為後法律有變更者，適用行為時之法律，但行為
    後之法律有利於行為人者，適用最有利於行為人之法律，修
    正後刑法第2條第1項定有明文。此條規定係規範行為後法律
    變更所生新舊法律比較適用之準據法，本身尚無新舊法比較
    之問題，於新法施行後，應一律適用新法第2條第1項之規定
    ，為「從舊從輕」之比較。而本次法律變更，比較時應就罪
    刑有關之共犯、未遂犯、想像競合犯、牽連犯、連續犯、結
    合犯，以及累犯加重、自首減輕暨其他法定加減原因（如身
    分加減）與加減例等一切情形，綜其全部罪刑之結果而為比
    較（最高法院95年5月23日95年度第8次刑事庭會議決議參照
    ）。經查：
(一)刑法第339條第1項詐欺取財罪，法定刑罰金部分，依修正前罰
  金罰鍰提高標準條例第1條前段及修正前刑法第33條第5款、修
  正後刑法施行法第1條之1第1項及第2項前段與修正後刑法第33
  條第5款規定，修正前、後之罰金刑最高額並無不同。而依修
  正後刑法第33條第5款規定，最低額為新臺幣1千元。惟依被告
  行為時之修正前刑法第33條第5款規定，最低額僅新臺幣3元，
  比較新舊法結果，適用修正後刑法相關規定，對被告並未較有
  利，故應適用修正前刑法相關規定。
(二)罰金刑之加減，依修正前刑法第68條，僅加減其最高度，修正
  後刑法第67條則規定，其最高度及最低度同加減之，故就減輕
  而言，修正後最低度亦減輕，較有利於被告。
(三)關於易科罰金折算標準，依修正前刑法第41條第1項前段、罰
  金罰鍰提高標準條例第2條規定，係以銀元1百元（即新臺幣3
  百元）以上，銀元3百元（即新臺幣9百元）以下折算1日。依
  修正後刑法第41條第1項前段規定，則係以新臺幣1千元、2千
  元、3千元折算1日。比較新舊法結果，修正後規定對被告並未
  較有利，故應適用修正前刑法第41條第1項前段規定、修正前
  罰金罰鍰提高標準條例第2條規定。
(四)綜上，除就罰金刑減輕部分，修正後刑法第67條較有利於被告
  外，其餘均以修正前刑法相關規定有利於被告，經綜合上開整
  體比較，適用94年2月2日修正前之刑法相關規定，對被告較有
  利，自應適用修正前刑法相關規定。
(五)刑法第30條幫助犯之規定，僅係文字修正，非屬法律變更，並
  無新舊法比較適用之問題，應適用裁判時法即修正後刑法第30
  條，附此敘明。
三、按刑法上之幫助犯，係對於犯罪與正犯有共同之認識，而以
    幫助之意思，對於正犯資以助力，而未參與實施犯罪之行為
    者而言。被告基於幫助詐欺取財之未必故意，而交付帳戶存
    摺、金融卡並告知金融卡密碼之詐欺取財罪構成要件以外之
    行為，核其所為，係犯刑法第30條第1項前段、第339條第1
    項幫助詐欺取財罪，係幫助犯，爰依刑法第30條第2項規定
    ，減輕其刑。爰審酌被告於行為時，尚無因犯罪而遭法院判
    處罪刑確定，有臺灣高等法院被告前案紀錄表附卷為證，素
    行尚可；惟提供帳戶予他人犯罪使用之幫助犯行，使收受帳
    戶之人憑恃犯罪追查不易更肆無忌憚，而助長詐欺取財之歪
    風，顯對社會財貨秩序、正常經濟交易安全及人民財產權構
    成嚴重危害，增加被害人尋求救濟之困難，且飾詞狡辯，犯
    後態度欠佳，堪認其毫無悔意，又尚未賠償被害人所受損害
    、高中畢業智識程度、犯罪動機、目的、手段、生活情況及
    被害人所受損害金額等一切情狀，量處如主文所示之刑。又
    被告犯罪在96年4月24日以前，其於95年11月6日由臺灣臺北
    地方法院檢察署發布通緝，旋於同日經緝獲歸案，有通緝書
    、撤銷通緝書、逮捕通知書在卷可憑，係於中華民國九十六
    年罪犯減刑條例施行前通緝，且於同條例施行前緝獲歸案，
    ，自無該條例第5條不得減刑規定之適用（最高法院97年度
    臺非字第259號判決參照），復查無該條例所定不得減刑之
    情，爰依該條例第2條第1項第3款、第9條規定，減其宣告刑
    二分之一，並諭知減得之刑易科罰金折算標準。
據上論斷，依刑事訴訟法第299條第1項前段，刑法第2條第1項前
段、第339條第1項、第30條第1項前段、第2項、（修正前）第41
條第1項前段，刑法施行法第1條之1第1項、第2項前段，修正前
罰金罰鍰提高標準條例第2條，現行法規所定貨幣單位折算新臺
幣條例第2條，中華民國九十六年罪犯減刑條例第2條第1項第3款
、第7條、第9條，判決如主文。
本案經檢察官蔡立文到庭執行職務。
中    華    民    國    97    年    6     月    30    日
                    臺灣臺北地方法院刑事第14庭
                        審判長法  官  宋松璟
                              法  官  李家慧
                              法  官  陳琪媛
以上正本證明與原本無異。
如不服本判決，應於判決送達後10日內向本院提出上訴狀（應抄
附繕本）。告訴人或被害人如對於本判決不服者，應具備理由請
求檢察官上訴，其上訴期間之計算係以檢察官收受判決正本之日
期為準。
                              書記官  陳豪達
中    華    民    國    97    年    6     月    30    日
附錄法條全文：
中華民國刑法第339條
意圖為自己或第三人不法之所有，以詐術使人將本人或第三人之
物交付者，處5年以下有期徒刑、拘役或科或併科1千元以下罰金
。
以前項方法得財產上不法之利益或使第三人得之者，亦同。
前二項之未遂犯罰之。


司法院資訊處製作；財團法人民間司法改革基金會備份。
